【裁判字號】    99,交抗,427
【裁判日期】    990531
【裁判案由】    聲明異議
【裁判全文】
臺灣高等法院臺中分院刑事裁定         99年度交抗字第427號
抗  告  人
即受處分人  甲○○
上列抗告人因聲明異議案件，不服臺灣苗栗地方法院中華民國99
年4月9日所為裁定（99年度交聲字第105號）提起抗告，本院裁
定如下：
    主  文
抗告駁回。
    理  由
一、抗告意旨略以：台灣苗栗地方法院99年度交聲字第105號裁
    定：原處分關於罰鍰新臺幣4萬9千5百元部分撤銷。前項撤
    銷部分，甲○○汽車駕駛人，駕駛汽車經測試檢定酒精濃度
    超過規定標準，處罰鍰新臺幣三萬九千五百元乃違反一事不
    二罰，抗告人不服前項裁定，爰依法提起抗告等語。
二、按汽車駕駛人飲用酒類後，其吐氣所含酒精濃度超過每公升
    0.25毫克以上者，不得駕車；又汽車駕駛人，駕駛汽車經測
    試檢定，有酒精濃度超過規定標準者，處1萬5,000元以上6
    萬元以下罰鍰，當場移置保管其車輛及吊扣其駕駛執照1年
    ，並應接受道路交通安全講習，道路交通安全規則第114條
    第2款及道路交通管理處罰條例第35條第1項第1款、第24條
    第1項第2款分別定有明文。次按94年2月5日公布，95年2月5
    日施行之行政罰法第26條規定：「一行為同時觸犯刑事法律
    及違反行政法上義務規定者，依刑事法律處罰之。但其行為
    應處以其他種類行政罰或得沒入之物而未經法院宣告沒收者
    ，亦得裁處之。前項行為如經不起訴處分或為無罪、免訴、
    不受理、不付審理之裁判確定者，得依違反行政法上義務規
    定裁處之。」即所謂一事不二罰原則，探究其立法目的，無
    非以一行為同時觸犯刑事法律及違反行政法上義務規定時，
    由於刑罰與行政罰同屬不法行為之制裁，而刑罰之懲罰作用
    較強，依刑事法律處罰即足資警惕，實無一事二罰再處行政
    罰之必要，且刑事法律處罰，由法院依法定程序為之，較符
    合正當法律程序，應予優先適用，但罰鍰以外之沒入或其他
    種類行政罰，因兼具維護公共秩序之作用，為達行政目的，
    行政機關仍得併予裁處。故汽車駕駛人酒後駕車時，如同時
    觸犯刑法第185條之3之公共危險罪者，道路交通主管機關除
    依行政罰法第26條第1項但書規定，處以其他種類行政罰外
    ，關於行政罰鍰部分，即應依行政罰法第26條、同條例第10
    條等規定移送地方法院檢察署處理，其後非有行政罰法第26
    條第2項所定不起訴等事由，不得裁處行為人罰鍰。至酒後
    駕車經檢察官為緩起訴處分，並命駕駛人向公益團體捐款或
    提供義務勞務者，駕駛人係履行檢察官為緩起訴處分命令，
    此等命令名義上雖非刑罰，但仍是一種特殊的處遇措施，造
    成駕駛人之財產減少或義務增加，性質上亦屬干預人民自由
    之處分，與刑事制裁無異，實質上則為刑事處罰。再者，縱
    認該捐款命令因未經法院裁判所為之處罰，非刑事處分，但
    捐款行為究具行政罰鍰之性質，自不應就同一行為再受行政
    罰鍰（臺灣高等法院96年11月刑事庭庭長法律問題研討會決
    議參照）。再按94年12月28日修正公布、95年7月1日施行之
    道路交通管理處罰條例第35條第8款規定：「前項汽車駕駛
    人，經裁判確定處以罰金低於本條例第92條第3項所定最低
    罰鍰基準規定者，應依本條例裁決繳納不足最低罰鍰之部分
    。」以及違反道路交通管理事件統一裁罰基準及處理細則第
    2條所定「違反道路交通管理事件統一裁罰基準表」，即「
    汽車駕駛人駕駛小型車，飲酒後其吐氣所含酒精成份超過每
    公升0.55毫克，應處最低罰鍰49,500元；同時違反刑事法律
    者，經裁判確定處以罰金低於本條例第92條第3項所定最低
    罰鍰基準規定者，應依本條例裁決繳納不足最低罰鍰之部分
    」等相關規定，倘駕駛人所支付之緩起訴處分金，未達道路
    交通管理處罰條例第92條第3項所定最低罰鍰基準規定者，
    仍須補繳不足最低罰鍰之部分，始為適法。是檢察官為緩起
    訴處分並命向公益團體捐款者，其捐款解釋上亦屬同條例第
    35條第8項所規定之罰鍰，監理機關雖不得再為行政裁罰，
    惟若駕駛人所支付之緩起訴處分金，未達同條例第92條第3
    項所定最低罰鍰基準規定者，依同條例第35條第8項之規定
    ，仍須補繳不足最低罰鍰之部分。因此法院僅得就行為人已
    依緩起訴處分為公益捐款部分予以撤銷，並為不罰之諭知（
    臺灣高等法院97年11月法律座談會第39號提案研討結果參照
    ）。
三、經查，抗告人甲○○於民國97年1月23日21時30分許，駕駛
    車牌號碼LY-6332號自用小客車行經苗栗縣公館鄉尖山村苗
    25之1線北河幹13支12電桿前，為苗栗縣警察局苗栗分局鶴
    岡派出所警員舉發「酒後駕車肇事（未致人受傷），經測得
    酒測值達0.92MG/L，超過標準值0.67MG/L」違規，已逾不得
    駕駛車輛之濃度標準等情，為抗告人所不爭執。又抗告人因
    公共危險案件，經臺灣苗栗地方法院檢察署檢察官以97年度
    偵字第834號為緩起訴處分，諭知緩起訴期間1年，並應於收
    受該署檢察官執行緩起訴處分命令通知書之翌日起4個月內
    分4期，以每月為1期，每期向財團法人天主教會新竹教區附
    設苗栗縣私立聖家啟智中心支付2,500元，合計支付1萬元，
    及於緩起訴處分確定日起8個月內參加該署舉辦之酒醉駕車
    團體輔導1次，且緩起訴期間不得再有任何酒醉駕車之情事
    。前揭緩起訴處分於97年3月24日經臺灣高等法院臺中分院
    檢察署以97年度上職議字第1580號駁回再議而確定在案，故
    緩起訴期間自97年3月24日起至98年3月23日止、抗告人已於
    期限內繳交1萬元及緩起訴處分期滿未經撤銷等事實，有舉
    發違反道路交通管理事件通知單、裁決書、臺灣苗栗地方法
    院檢察署緩起訴處分書、臺灣高等法院臺中分院檢察署處分
    書、臺灣高等法院被告前案紀錄等各1份附卷可憑，應堪認
    定。則本件緩起訴處分之緩起訴期間既已期滿未經撤銷，且
    抗告人所支付之緩起訴處分金（即1萬元），未達道路交通
    管理處罰條例第92條第3項所定最低罰鍰基準（即4萬9千5百
    元），依同條例第35條第8項之規定，抗告人仍須補繳不足
    最低罰鍰之部分（即3萬9千5百元）。本件原審法院調查後
    ，認定原處分裁處抗告人罰鍰49,500元部分與行政罰法第26
    條第1項前段、第2項等一事不二罰之規定不符，予以撤銷，
    並依職權裁定處抗告人罰鍰新臺幣3萬9千5百元，依前揭說
    明，核無不合，應予維持。至於原處分機關處罰鍰4萬9千5
    百元之裁決業經原審法院以裁定撤銷，已不存在，故無一事
    二罰之情形，抗告人之抗告尚屬誤解，並無理由，應予駁回
    。
四、據上論斷，應依道路交通案件處理辦法第26條，刑事訴訟法
    第413條，裁定如主文。
中    華    民    國    99    年    5     月    31    日
            刑事第三庭  審判長法  官  王  增  瑜
                              法  官  廖  柏  基
                              法  官  吳  進  發
以上正本證明與原本無異。
不得再抗告。
                              書記官  呂  安  茹
中    華    民    國    99    年    5     月    31    日

司法院資訊處製作；財團法人民間司法改革基金會備份。
